【裁判字號】    99,訴,322
【裁判日期】    991224
【裁判案由】    分割共有物
【裁判全文】
臺灣臺中地方法院民事判決          99年度訴字第322號
原      告  劉博仁
訴訟代理人  白淑霞
原      告  劉博文
被      告  劉朝清
            劉朝旭
共      同
訴訟代理人  廖建智律師
複 代 理人  蘇文俊律師
複 代 理人  朱冠陵
            李夢婷
上列當事人間請求分割共有物事件，經本院於民國99年11月26日
言詞辯論終結，判決如下：
    主      文
兩造共有坐落台中市○區○○段1小段第21地號土地面積133平方
公尺、同段第21之1地號土地面積16平方公尺、同段第21之2地號
土地面積132平方公尺、同段第21之3地號土地面積17平方公尺暨
建號320號、門牌號碼台中市○○街33號、35號之建物全部，准
予合併分割，分割方法為：如附圖（台中市中山地政事務所99年
9月6日複丈成果圖）所示B部分面積142平方公尺之土地及其上建
號320號、門牌號碼台中市○○街33號、35號之建物全部，分歸
由原告共同取得，並按應有部分各2分之1比例維持共有；如附圖
所示A部分面積156平方公尺之土地，分歸由被告共同取得，並按
應有部分各2分之1比例維持共有。原告每人各應分別補償被告每
人各新台幣貳佰壹拾肆萬零柒拾捌元。
訴訟費用由兩造依如附表所示比例負擔。
    事實及理由
一、原告主張：
  (一)坐落台中市○區○○段1小段第21地號（地目建、面積133平
    方公尺）、第21之1地號（地目建、面積16平方公尺）、第2
    1之2地號（地目建、面積132平方公尺）、第21之3地號（地
    目建、面積17平方公尺）共4筆土地（下稱系爭土地)，暨其
    上建號320號、門牌號碼台中市○○街33號、35號之建物（
    下稱系爭建物），為兩造所分別共有，原告劉博仁、劉博文
    應有部分各為6分之1；被告劉朝清、劉朝旭應有部分各為6
    分之2。系爭土地、建物並無因物之使用目的不能分割之情
    形，兩造間亦無不為分割之約定。茲因兩造對如何分割本件
    共有物嚴重歧異，雖曾進行協商，仍無法決定分割方法，是
    原告依法自得就系爭土地與建物，訴請鈞院裁判分割。
  (二)本件系爭共有物於民國56年間為兩造祖母即訴外人林月英（
    兩造祖父母為劉火旺及林月英，本件原告係其三子劉清石之
    子，被告係其長子劉宗澤之子）所有。原告於75年2月間，
    與共同生活之祖父母及父親劉清石等搬入系爭建物現址後，
    乃經祖父母同意，先後安排各家族成員使用本件共有物。而
    系爭建物之使用現況，依原告起訴狀附圖3之圖2所示；並參
    原告99年4月6日民事準備一狀之圖示：
    系爭建物僅一大門、一樓梯，結構上不具可分割性。自78
      年起，原告母親即得原告祖母同意於編號A部分區域（A1
      ）經營長泓視力回復診所；88年起長泓診所結束營業後，
      該區域仍供原告母親作為文學、藝術創作使用，此情形至
      今已11年有餘，被告從未爭執，足認本件共有人間已有默
      示分管合意。編號A另部分區域（A2 ）則自74、75年起，
      即供原告母親為鋼琴家教及供原告讀書使用，至今亦有25
      餘年時間。編號A其餘部分（A3）自78年起，原為長泓診
      所出入及待診區；92年底起，即由原告劉博仁作為暫時備
      貨區域；前年（97年）底前則改為家庭美髮使用。
    關於編號B區域，自78年起原為長泓診所醫師診療區之一
      ，惟於86年至90年間，因原告母親事業重心逐漸轉移至文
      教事業，B區域使用頻率降低，原告祖母乃經常於此處作
      息。於90年祖母過世後，因原告父親中風，不便經常上下
      樓梯，方多於此處作息。
    編號D部分於88年前原為客房使用，原告本住G區。茲因88
      年原告劉博文已屆大學畢業，原告劉博仁亦已高職畢業，
      令兩位已成年及將成年之男性共同居住於狹窄之G區，誠
      非妥適，是得原告祖母同意，原告劉博文方才進住D區。
    至於E區域，原為祖父母臥室，嗣於祖母仙逝後，因原告
      父親行動不便，穿衣、洗澡均需他人協助，故偶會使用此
      處。
  (三)茲因為了結家族因共有物使用狀況致生紛擾，又為使各共有
    人得公平、均衡分得系爭土地及建物，並期能發揮系爭土地
    建物之經濟效益，原告認以下列分割方法為宜：
    1.基於維持現狀原則，系爭建物宜分由原告取得，並由原告
      向被告為適當補償。因系爭建物既無可獨立切割之結構，
      且其出入大門、上下樓梯復只有一處，事實上無從就系爭
      建物之原物加以分割。且考量原告及其家人自75年起，已
      居住於系爭建物25年有餘，再觀諸原告使用之區域，散布
      於系爭建物各處，倘將系爭建物分由原告共同取得，一方
      面當較能符合共有物之使用現狀，減少原告及家人之損害
      ；另一方面，因被告及其家人至鈞院勘驗前均未曾使用系
      爭建物，故將系爭建物分由原告取得，並由原告向被告為
      適當補償，亦無損於被告之利益。
    2.又基於提高價值暨質量均等原則，系爭土地如附圖所示B
      部分面積142平方公尺土地（下稱編號B部分土地）宜由原
      告取得；如附圖所示A部分面積156平方公尺土地（下稱編
      號A部分土地）則由被告取得，再由原告向被告為適當之
      補償。蓋系爭土地上有系爭建物及建號893號2筆建物，其
      中建號893號建物為被告母親陳美星所有，倘將編號A部分
      土地，分歸被告共有，則將來百年之後，該部分土地與建
      號893建物所有權即能歸於一致，如此方有助於該部分土
      地及建物之效益。又系爭建物若能分歸原告所有，則基於
      提高物之價值考量，編號B部分土地亦宜歸屬原告共有。
      且依原告所提出之分割方案，對現居住於系爭建物之原告
      及其家人而言，當屬侵害最小；另對被告而言，由原告取
      得渠等業已居住25年之房地並以金錢補償被告，當亦無損
      被告及其家屬固有利益。足認原告主張依複丈成果圖標示
      之2中線為界，系爭建物及編號B部分土地歸由原告所有，
      編號A部分土地則歸被告所有，當是最能減少共有人所受
      損害，亦較能維持共有人固有利益之適當分割方法。且亦
      能使兩造共有人各自分得約50%土地，是就分割結果以觀
      ，原告主張之方法顯然比例質量相當，應堪認為妥適。
    3.本件原告應為如下補償：
      系爭土地、建物價值之鑑定報告固有合理處，然確亦有
        不符經驗、論理法則暨相關事證之缺失，原告雖未知鑑
        價報告為何認定編號B部分土地每坪最高有新台幣（下
        同）18餘萬元價值，然因該鑑價結果，與原告委請台中
        三信銀行委請二家專業房屋仲介公司鑑定之13至16萬元
        相去不遠，且該報告書鑑定報告書第五-5頁第九點亦稱
        系爭房地鄰近條件相仿之透天厝(均已包含建物及土地
        全部)，其成交行情價，每坪約在9.34至16萬元，故就
        編號B部分土地，原告願以每坪18萬元計算應補償被告
        之金額。又編號A部分土地，請鈞院參酌原告前請台中
        三信銀行鑑定之結果，酌定以每坪10萬元計算被告應補
        償原告之金額，此一結果，亦與鑑定單位加權調整後結
        果相去不遠。至系爭建物，雖依市場上買賣此類4、50
        年中古透天厝時多已不計房屋價格，然為期公平並正視
        中古透天厝仍有折舊後之殘餘價值，是請鈞院考量，因
        系爭土地部分粗估市價約為公告現值之1.7倍，則系爭
        建物部分亦應為相類之處理，以公告現值40萬元之1.7
        倍即68萬元為其總值。
      依原告所主張之前述計算標準，則兩造交互補償計算之
        結果如下：
        (1)編號B部分土地，面積共為43.26坪（按：1坪約3.3平
          方公尺，142平方公尺3.3≒43坪），每坪既以18萬
          元計價，則原告就逾其應有部分比例多得之共有物，
          共應補償被告0000000元(計算式：18000043.26
          2/3＝0000000)。
        (2)編號A部分土地，面積共為47.49坪（按：1坪約3.3平
          方公尺，156平方公尺3.3≒47坪），每坪既以10萬
          元計算，則被告就逾其應有部分比例多得之共有物，
          共應補償原告0000000元(計算式：10000047.49
          1/3＝0000000)。
        (3)另就系爭建物部分，既以公告現值40萬元之1.7倍即6
          8萬元為其總值，則原告就逾其應有部分比例多得之
          部分，共應補償被告453333元(計算式：6800002/3
          ≒453333)。
        (4)依上述交互計算後，原告應再補償被告共0000000元(
          計算式：0000000＋00000000000000＝0000000)。而
          原告按其原應有部分比例，應各自分別補償被告各00
          00000.25元（計算式：000000022＝0000000.25
          ）。
  (四)並聲明：
    兩造共有系爭土地暨其上系爭建物，應合併分割為：編號
      B部分土地及其上系爭建物全部，分歸由原告取得，並按
      應有部分各2分之1比例維持共有。編號A部分土地，分歸
      由被告取得，並按應有部分各2分之1比例維持共有。
    原告應分別補償被告各0000000.25元。
    訴訟費用由兩造各依原應有部分比例負擔。
  (五)對被告抗辯之陳述略以：
    1.依99年6月3日現場勘驗筆錄所載，被告自承其與家屬於勘
      驗前，確實均未使用或居住於系爭建物。又經勘驗結果，
      系爭建物整棟亦確實只有1道樓梯，1扇大門出入和平街，
      其建物中間欠缺從1樓至頂樓樓板的完整垂直分戶牆隔間
      ，2、3樓亦均僅有1客廳、1廚房，且2、3樓客廳、廚房均
      於建物右半，而房間位置亦大致相同置於建物左半。3樓
      鐵窗圍起原由訴外人劉豐次占用及頂樓加蓋部分，則置放
      廢棄雜物。至被告劉朝清及其家屬另於系爭土地上另棟建
      號893號建物居住，該建物為地上4層、地下1層、並有夾
      層之建物，得使用面積遠較系爭建物面積更大。上開二建
      物間確實有圍牆隔開，893號建物大門前亦有巷道寬度約
      2.82米，該巷道雖為被告圍地占用，但893號建物確實可
      以無礙、獨立通行至復興路4段20巷，並通行至復興路與
      和平街。
    2.被告對原告分割方法，雖另以被告家人居住之893號建物
      對外出入極為不便，救護車與自小客車無法駛入，所以被
      告劉朝清及家屬均須由系爭建物旁之小道出入，因而被告
      亦有使用系爭建物之需要云云置辯。然：
      經鈞院現場勘驗結果，業可證明建號893號建物確實另
        有外聯絡之獨立巷道出口，又該建物大門前有2.82米寬
        巷道，且現場實際步行結果，自該建物大門走出至鄰近
        復興路、和平街口亦不過約一分鐘左右路程而已，並無
        被告所稱出入不便情形。甚至該建物大門前之巷道，猶
        為被告自己圍地供作停放自家汽車之用，被告既得占用
        巷道以供停放自己大型車輛使用，又將該建物設為其所
        經營「威世國際貿易實業公司」之主營業處所，當亦無
        被告所稱救護車、自小客車無法駛入情形可言。
      又觀諸被告自承建號893號建物大門前雖有獨立對外聯
        絡之道路，但該建物大門前之道路，被告劉朝清則另以
        「是被告劉朝旭的出入口，我的出入口是在和平街35號
        旁的防火巷」云云為辯。惟建號893號建物既原有對外
        聯絡之適宜、獨立通行道路，被告劉朝清為何捨棄此
        2.82米寬之方便道路，主張自己應從占自他人土地、比
        鄰系爭建物闢建而成約僅1米寬的狹小通道通行？是縱
        令被告劉朝清所稱893號建物出入不便云云，亦恐係因
        可歸責於被告自己之事由所致。雖被告又以如何使用
        建號893號建物大門係被告內部間自行約定，而稱被告
        劉朝清自己有使用系爭建物需要，然自被告主張之分割
        方案觀之，即可發現渠等卻又主張應將系爭建物自中線
        對拆二半由被告劉朝旭取得其中一半，劉朝清則自用建
        號893號建物云云，適亦可徵被告所述顯有自相矛盾之
        嫌，亦與原告分割方案是否妥適無關，不足作為原告分
        割方案不當之反證。
    3.被告主張之分割方法，將於法律上立即導致共有物無法使
      用，亦將直接破壞共有物既有價值，亦與物之經濟價值、
      共有人利益等諸多考量相悖。故倘在系爭建物未有完整分
      戶牆、居住空間亦未完成調整前，就逕以被告方案作成形
      成判決，則現實上將會致被告劉朝旭分得之建物部分完全
      沒有大門、沒有樓梯、沒有廚房、亦缺少構成建物需要的
      四面牆壁要件；又剩餘之一半建物也完全沒有臥室可以使
      用，縱欲改建，還須他造積極配合，可見現狀上共有物價
      值立刻遭受破壞，殊為不當。
    4.被告之分割方案，抵觸一物一權原則。被告固主張應逕依
      建物樑柱系統，自建築物之「中線」，將系爭建物縱向對
      切為二半，其中一半歸被告劉朝旭所有，另半則由原告維
      持共有。換言之，被告之主張顯係將系爭建物形成兩個各
      自獨立之所有權，則於法理上，被告之方案當須以系爭建
      物現狀上是兩棟有各自獨立之大門、二道獨立樓梯、二個
      獨立使用範圍之建物，抑或客觀上有可認為「區分所有」
      之建物為前提，方能符合前揭「一物一權」之要求。然而
      稽之卷內建物現況照片，並參諸  鈞院勘驗結果，亦應可
      知現實上系爭建物僅只有一道大門、一道樓梯，客觀上並
      非兩棟獨立建物所組成；又系爭建物之每一樓層，現狀上
      亦均未有於樓層平面中央，依現有樑柱形成完整之隔間牆
      ，即系爭建物現狀結構，實不容許被告以縱向對切方式為
      區分所有，被告主張之方案，於法律上顯屬不能，尤其抵
      觸一物一權原則。
    5.被告之分割方案，於法規適用上亦將造成相關建築法規檢
      討適用暨登記實務之困擾。系爭建物自一樓至頂樓既均欠
      缺完整垂直之隔間牆，且該建物確實僅有一個對外聯絡之
      大門可以出入，各樓層間亦僅靠一道樓梯上下，其二、三
      樓層間也只以一個客廳、一個廚房並均置於建物右半設計
      ，其餘臥室則均置於建物之左半，是亦足徵被告主張要將
      建物對拆二半之分割方法，勢必重大變更系爭建物主要結
      構及相關空間使用配置，且依建築物使用類組及變更使用
      辦法第8條第1款、第3款、第6款等規定，被告應先申請變
      更使用執照。茲因原告業已提起本件分割共有物訴訟，復
      不願再與被告維持共有關係，自無再配合被告共同申請辦
      理變更使用執照之意願。從而，被告事實上已無法再藉由
      申請主管機關核發變更使用執照，實現其依其方案分割之
      目的。又縱向申請主管機關發給變更使用執照，被告亦不
      能保證主管機關將會准許，且縱主管機關暫予執照，亦不
      等同於所興建之分戶牆等均會符合主管機關要求。倘若將
      來有因分戶牆應如何興建？由誰負擔興建費用？興建期間
      如何解決原告及其家屬無法居住建物之問題？又須耗時多
      久方能完成此一建物結構之重大變更？建物變更倘若不合
      法令要求，應如何解決等種種爭議，以致主管機關以不合
      法令要求予以退件，則兩造豈不重回共有現狀？足徵被告
      之方案顯未能解決上述疑義，益見渠等主張，確實不當。
      綜之，被告主張之分割方法顯然涉及上述建築法規要求，
      尤其依前揭地籍測量實施規則第288條第1項規定辦理建物
      分割時，依法必須該被分割之建物確實有完整已有定著可
      為分割依據之完整樓地板或隔間牆壁為限，此於建築師製
      作鑑定報告時，亦已表明若系爭建物現狀上無2各自獨立
      之出入口、樓梯等結構，即無再依被告方案分割之可能。
    6.又系爭建物公告現值約僅40萬元而已，且該屋齡已達不動
      產之堪用年限，交易價值當亦無幾，於此情形下倘依被告
      主張之方式，須從一樓底板起重砌至頂樓樓板之隔間牆並
      須重新分配水電管線、大門出入口、樓梯、以及其餘生活
      空間等，依一般經驗法則即知此分割方式所須支出之花費
      ，絕對遠高於系爭建物價值。尤其被告之分割方案將系爭
      建物予以細拆，亦將導致各半部分所能使用之區域驟然減
      少，此亦與分割共有物應儘量維持原物經濟效用之原則不
      符。是被告主張之分割方案，亦將不當減損系爭建物價值
      。
二、被告則略以：
  (一)系爭共有物原為兩造之祖母林月英所有，林月英於90年2月
    24日仙逝後，原應由原告之父親劉清石、被告之父親劉宗澤
    及劉豐次等共同繼承，惟劉清石之應繼分係由原告劉博仁於
    97年1月間單獨辦理繼承登記(即系爭房地之3分之1)，嗣於
    97年4月22日再將其中2分之1贈與於原告劉博文，是原告之
    權利範圍現各為6分之1；劉豐次之應繼分則由劉旭娟於97
    年1月間單獨辦理繼承登記(即系爭房地之3分之1)，嗣於98
    年9月22日讓售於被告，由被告各受讓取得系爭房地6分之1
    之所有權；劉宗澤之應繼分則由97年1月18日辦理繼承登記
    於被告，各持有系爭房地之6分之1，加上被告等由劉旭娟受
    讓取得系爭房地各6分之1之所有權，現被告各持有系爭房地
    3分之1之所有權。
  (二)本件分割計算土地之價值，不應單純以面積計算，而應以價
    格計算。又系爭建物編有二個門牌，可獨立分開，是原告主
    張依被告之分割方案會破壞系爭建物之結構不實在。另原告
    所陳之使用現況非屬實情，渠等未經其他共有人同意，遂擅
    自占用共有部分。茲就共有物各區域使用狀況分述如后（依
    原告起訴狀附圖3之圖2所示）：
    A部分：自75年起即出租予訴外人長泓診所營業使用，10
      餘年前該診所結束營業後，即供家族所有成員休閒、聚會
      使用，並未約定由誰單獨使用，原告謊稱自75年即歸渠等
      使用，顯與事實相悖。
    B部分：本為兩造祖母日常生活起居之用，自祖母過世後
      ，未經共有人同意遂遭原告等強佔，對共有人置若罔聞。
    D部分：為客房供在外親戚探視祖母或訪視親友暫時居住
      之用，原告劉博文自行強占為伊之臥房。
    E部分：為祖父母之臥室，亦遭原告強占使用。
  (三)兩造及劉豐次就本件共有物之使用迭有爭執，並無原告所稱
    默示分管之合意。蓋劉豐次曾多次與原告父親劉清石就系爭
    建物中門牌號碼為台中市○區○○街33號房屋之使用發生爭
    議，多次協調未果，顯見兩造間並無原告所稱有分管之默示
    合意。被告本因原居住使用之建號893號建物已不敷使用，
    且該建物係其母陳美星所有，是以始向劉旭娟買受系爭建物
    之持分。詎原告竟謊稱兩造就共有物之使用有默示之合意，
    實不足取。被告亦否認原告所陳報之使用情形，蓋原告陳稱
    前述A部分中A1區域係由渠等母親白淑霞經營長泓診所之用
    ，惟依其所提出之原證8-1及8-2僅係白淑霞取得驗光學分證
    明文件，無從證明長泓診所為其所經營，況診所之開設資格
    僅領取醫師執照者始能為之。且系爭建物中門牌為台中市○
    區○○街33號部分，自91年起由劉旭娟登記為負責人之進昌
    商行作為營業地址使用（按進昌商行於41年間成立，原登記
    負責人為劉豐次）。至於渠等主張A1區域自88年起由其等之
    母親作為文學、藝術創作使用云云，均係其為訴訟便利而臨
    時擺設，不足採信。且本件共有物在兩造祖母過逝前，均登
    記於祖母名下，並非共有狀態，不論當時使用狀態如何，均
    係在祖母之同意下為之，當時既屬單獨所有，則無所謂分管
    使用之概念。是原告等以渠等已居住使用20餘年，並作為應
    維持現狀之主張，顯不足取。
  (四)被告主張之分割方案分述如後：
    1.土地部分：如台中市中山地政事務所99年5月11日土丈字
      第788號複丈成果圖所示A部分面積81平方公尺、F部分面
      積76平方公尺，分歸被告劉朝清所有。B部分面積53平方
      公尺、C部分面積3平方公尺、D部分面積17平方公尺、E部
      分面積1平方公尺，分歸被告劉朝旭所有。另G部分面積50
      平方公尺、H部分面積2平方公尺、I部分面積16平方公尺
      、J部分面積1平方公尺，分歸原告劉博文、劉博仁取得，
      並按應有部分比例2分之1維持共有。
    2.建物部分：如被告提出被證附圖2所示編號丙部分（門牌
      號碼為台中市○○路35號，坐落於同上成果圖B、D部分之
      建物）分歸被告劉朝清、劉朝旭所有，並各按應有部分2
      分之1比例維持共有；被證附圖2所示編號丁部分（門牌號
      碼為台中市○○路33號，坐落於同上成果圖G、I部分之建
      物）分歸原告所有，並各按應有部分2分之1比例維持共有
      。
    3.補償金額部分：本件黃錫洲建築師事務所所為之鑑定報告
      允妥公正，並不爭執。是依該鑑定結果計算，如依被告所
      提分割分案，原告劉博文應補償被告劉朝清417829元；原
      告劉博仁應補償被告劉朝清417829元；被告劉朝旭應補償
      原告劉博文62353元；被告劉朝旭應補償原告劉博仁62353
      元；被告劉朝旭應補償被告劉朝清960365元（計算表詳如
      被告99年11月26日辯論意旨狀所附【附表一】）。而關於
      原告計算之補償金額，被告實難認同，按諸本件鑑定報告
      所估之價格，鑑定方式一之甲部分，每坪為267991元，原
      告竟以18萬元計算，說明之原因均係單方陳述，而未提出
      任何證據或估價基準，該計算補償金額顯有錯誤；至於乙
      部分為104611元，差距不大。另系爭建物部分，鑑定報告
      估價為0000000元，原告竟僅以68萬元計算，而未提出任
      何證據或估價基準，該計算補償金額顯有錯誤。
    4.被告所持分割方案之理由：
      基於安全之考量，被告有使用系爭建物之需要。查被告
        家族雖居於建號893號建物，然因被告家族人口甚眾，
        且893號建物所面對之道路僅約2米寬，有消防安全之顧
        慮，又因該建物巷弄狹小，長期以來被告均係由前述編
        號丁部分即門牌號碼為和平路35號旁之巷子進出，出入
        極為不便，況被告父母年老體衰，時需出入醫療院所，
        而建號893號建物之巷弄極小，救護車或自小客車均無
        法駛入，且如遇火警亦難逃生，為顧及被告父母之人身
        安全，遂向劉旭娟購買系爭建物之應有部分3分之1，希
        冀父母能夠就近居住，安全無虞。又劉旭娟之父劉豐次
        於97年7月5日至98年10月22日曾設立進昌商行於系爭建
        物，並使用系爭建物之各處，非如原告所稱係由渠等單
        獨使用，而係由家族成員共同使用，是起訴狀所稱之各
        部分使用狀況亦係原告所強占，原告所陳之使用現狀實
        屬虛言，遽難採信。
      又系爭建物之使用面積總計為509.72平方公尺，縱原告
        所主張現行使用空間之情事均屬實，惟原告目前使用空
        間面積合計僅為177.33平方公尺，占總面積約3分之1，
        而依被告所提分割分案，原告卻可分得約2分之1（255.
        76平方公尺）之使用面積，並可達集中使用之效果，對
        原告係屬有利之分割方案。另被告目前得以單獨使用系
        爭建物3樓屬劉豐次原來使用之空間及4樓全部，並與原
        告共同使用如2樓廚房、客廳、及神明廳等空間。是原
        告現有使用空間不到系爭建物之一半，非如原告所稱系
        爭建物均由渠等及家人居住使用。
      按原告所稱其父日常使用部分為原告起訴狀附圖3編號
        圖2所示B、E、I區域（被告否認此使用現況），是被告
        擬將B、I部分歸於原告所有；E部分因原告之父僅係偶
        爾使用，是歸於被告尚不至影響其作息。而被告劉朝旭
        現因經營汽車零配件銷售業務，營業場所正面僅臨2米
        巷弄，如能分配使用系爭建物如被告分割方案所示位置
        ，因面臨通達台中路與大智路間之和平街上，且為約10
        米路寬，將可有利於被告劉朝旭經營商業活動使用，復
        可與被告劉朝清分別居住使用。
      原告雖另陳稱系爭建物無法原物分割云云，然系爭建物
        以原有樑柱結構作為區分，於建築工法上並無問題。況
        系爭建物中原即有2個以上之廚房及客廳，足見興建此
        屋之初，即有供兩家人使用之意思，而非由一房獨占，
        至於室內空間之配置應屬被告受分配取得系爭建物後自
        行規劃之問題，不能以現有空間配置作為原告應取得系
        爭建物之理由。又系爭建物之水、電、瓦斯等，可由建
        築物進行截斷，而原告取得之部分，包含店面、倉庫、
        客廳、起居室、廚房、餐廳、及多間臥室與衛浴，生活
        機能充裕且集中於一起，相較於原告目前零散且較小的
        使用空間，更為充分且方便使用。
      系爭共有物，原告僅有應有部分3分之1，被告擁有3分
        之2，如按比例分配，被告本可請求原告搬出並補償，
        然被告仍顧及親情，分配原告相當於系爭建物2分之1之
        面積及其坐落土地。又建號893號建物及上開附圖2所示
        之丙部分坐落之土地應歸於被告所有，令建物及土地所
        有人同一，發揮最大經濟效益。且建號893號建物所坐
        落之土地價值遠低於面臨和平街之系爭建物，故原告所
        取得之土地價值應已該當於其所持有之應有部分之價值
        。反之，依原告之分割方案，建號893號建物所坐落之
        土地將因對外道路狹小而嚴重減損使用及經濟價值，且
        將造成被告出入不便，及其年邁雙親就醫困難，對於被
        告殊為不利。苟採被告所提之方案，不但原告得以保有
        逾越其應有部分之生活空間，對於被告及其家人安全及
        便利性亦有所助益，且符合兩造所持有之應有部分比例
        ，實為最有利於兩造之方案。
  (五)系爭建物雖於興建時之規劃屬單一建築物，惟依其面積及使
    用功能非不得分割為二棟建築物，建築技術上亦屬可行，是
    原告稱系爭建物在功能、結構上無可獨立分割云云，顯係誤
    解。又原告援引地籍測量實施規則第288條第1項規定，茲為
    被告主張之分割方案乃屬法律上不能之論據，惟考其規範內
    容反可認定系爭建物目前雖僅登記為單一之所有權狀態，只
    要符合已辦理所有權登記、法令無禁止分割、已經增編門牌
    號或所在地址證明、分割處已有定著可為分割之樓地板或牆
    壁之建物為限等要件即得辦理建物分割，上開要件均屬原告
    得配合辦理之事項，不能以現狀不符上開要件，即謂系爭建
    物不得辦理建物分割。且本件共有物被告持有權利範圍共計
    為3分之2，反觀原告合計持有權利範圍僅3分之1，況系爭建
    物對被告等確有使用利益及必要之情形，如僅依原告長期強
    行占有之狀態即採納原告之分割方案，無異鼓勵共有人先占
    先贏之心態，且置被告之所有及使用利益於不顧，亦有違原
    物分配之原則。
三、本件兩造經本院整理簡化爭點，其結果如下：
  (一)不爭執之事項：
  (1)兩造共有之系爭土地及建物，原告劉博仁、劉博文之應有部
    分各為6分之1；被告劉朝清、劉朝旭之應有部分各為6分之2
    。
  (2)系爭共有物並無因物之使用目的不能分割之情形，兩造間亦
    無不為分割之約定。兩造均同意無須依各共有人應有部分比
    例分配，僅就原物以適當方法分配，如分得部分之面積與原
    應有部分比例不符，則以適當之金錢數額以為補償。
  (3)系爭土地上除坐落系爭建號320號建物外，尚有由被告母親
    陳美星所興建之建號893號建物坐落於其中系爭第21、第21-
    2地號土地上，供被告及其家屬使用。
  (4)系爭建號320號建物緊鄰和平街（10米雙線道），1、2樓大
    部分，3樓少部分由原告及其家屬使用。建物內只有1樓梯，
    前面只有1大門出入和平街，房屋內1樓有用木頭隔間，2、3
    樓均各有1客廳、1廚房，2樓部分用水泥隔間，3樓部分房間
    有水泥隔間，4樓加蓋部分由鐵皮屋頂加蓋置放雜物，4樓原
    有房間有水泥隔間。又客廳及廚房均位於建物右側，房間則
    大致位於建物左側；該建物樑柱構造未經變更。被告及其家
    屬於本院99年6月3日至現場履勘前，並未使用系爭建號320
    建物。另建號893號建物大門前有巷道寬度為約2米82公分，
    可通行到復興路4段20巷，寬度約6米，再通達復興路及和平
    街。上開2建物中間有圍牆隔開。
  (5)對於台中市中山地政事務所99年9月6日土丈字第1520號複丈成
    果圖無意見。
  (二)爭執之事項：
    本件系爭共有物適當之分割方案為何？
四、本件得心證之理由：
  (一)前揭不爭執之事項，復有系爭土地及建物登記謄本、地籍圖
    謄本、本院99年6月3日會同兩造及地政機關至現場履勘測量
    所製作之勘驗測量筆錄及於台中市中山地政事務所99年6月3
    、9月6日土地複丈成果圖在卷可憑，此部分堪信為真實。
  (二)按各共有人，除法令另有規定外，得隨時請求分割共有物。
    但因物之使用目的不能分割或契約訂有不分割之期限者，不
    在此限。又共有人相同之數不動產，除法令另有規定外，共
    有人得請求合併分割。民法第823條第1項、第824條第5項分
    別定有明文。本件原告主張系爭土地及建物為兩造所共有，
    原告劉博仁、劉博文之應有部分各為6分之1；被告劉朝清、
    劉朝旭之應有部分各為6分之2，系爭土地及建物並無依物之
    使用目的，不能分割之情形，兩造間亦未訂有不分割之契約
    ，兩造復不能達成分割協議，業據原告提出土地及建物登記
    謄本、地籍圖為證，且為被告所不爭執，堪認原告之主張為
    真實。則原告請求將系爭土地及建物合併分割，依前開民法
    之規定，洵屬正當，應予准許。
  (三)次按按共有物之分割，依共有人協議之方法行之。分割之方
    法不能協議決定，或於協議決定後因消滅時效完成經共有人
    拒絕履行者，法院得因任何共有人之請求，命為下列之分配
    ：一、以原物分配於各共有人。但各共有人均受原物之分配
    顯有困難者，得將原物分配於部分共有人。二、原物分配顯
    有困難時，得變賣共有物，以價金分配於各共有人；或以原
    物之一部分分配於各共有人，他部分變賣，以價金分配於各
    共有人。以原物為分配時，因共有人之利益或其他必要情形
    ，得就共有物之一部維持共有。民法第824條第1項、第2項
    第1款、第2款，第4項定有明文。又按分割共有物，除應斟
    酌各共有人之意願、利害關係及共有物之性質外，尚應斟酌
    分得部分所得利用之價值、經濟效用等原則。且裁判分割共
    有物，屬形成判決，法院定共有物之分割方法，固應斟酌當
    事人之聲明及上開事項等，而本其自由裁量權為公平合理之
    分配，但並不受當事人聲明、主張或明示、默示分管約定之
    拘束。惟應儘量依各共有人使用現狀定分割方法，以維持現
    狀，減少共有人所受損害，當亦不失為裁判分割斟酌之原則
    。另共有物之分割，應以最能發揮之經濟上價值方法，並應
    兼顧各共有人間分得部分質量之均等後為適當之分割（參最
    高法院51年度台上字第1659號判例意旨、82年度台上字第51
    2號、1990號、84年度台上字第1538號、94年度台上字第176
    8號、93年度台上字第1797號判決要旨）。準此，請求分割
    共有物之訴，法院應依民法第824條之規定，斟酌共有人之
    意願，共有物之性質、經濟效益及全體共有人之利益，為公
    平適當之分配。
  (四)經查：系爭建物緊鄰和平街（10米雙線道），1、2樓大部
    分，3樓少部分由原告及其家屬使用。建物內只有1樓梯，前
    面只有1大門出入和平街，房屋內1樓有用木頭隔間，2、3樓
    均各有1客廳、1廚房，2樓部分用水泥隔間，3樓部分房間有
    水泥隔間，4樓加蓋部分由鐵皮屋頂加蓋置放雜物，4樓原有
    房間有水泥隔間。又客廳及廚房均位於建物右側，房間則大
    致位於建物左側；該建物樑柱構造未經變更等情，已如前述
    ，而依被告就系爭建物主張之分割方案，係依建物樑柱系統
    ，自建築物之「中線」，將系爭建物縱向對切為二半，其中
    一半歸被告維持所有，另半則由原告維持共有云云。然觀系
    爭建物自一樓至頂樓既均欠缺完整垂直之隔間牆，且該建物
    僅有一道樓梯，並只有一道大門對外聯絡之用，客觀上並非
    兩棟獨立建物所組成；又系爭建物之每一樓層，現狀上亦均
    未有於樓層平面中央，依現有樑柱形成完整之隔間牆，即系
    爭建物現狀結構，顯不適宜以縱向對切方式為區分所有。
    又如欲將系爭建物對拆二半，勢必重大變更系爭建物主要結
    構及相關空間使用配置，則依建築物使用類組及變更使用辦
    法第8條第1款、第3款、第6款等規定，應先申請變更使用執
    照，涉及須符合相關建築築法規之要求，不僅費時甚久方能
    完成此一建物結構之重大變更，且存有諸多不確定之因素。
    另依地籍測量實施規則第288條第1項規定辦理建物分割時，
    依法必須該被分割之建物確實有完整已有定著可為分割依據
    之完整樓地板或隔間牆壁為限，惟觀系爭建物現狀上並無二
    個各自獨立之出入口、樓梯等結構，於樓層平面中央，亦無
    依現有樑柱形成完整之隔間牆，致地政機關無法依上開規定
    實施測量分割，縱由本院命地政機關以系爭建物之面積以縱
    向一分為二作為分割之方法，日後該分割之判決地政機關亦
    無法配合辦理分割登記，對兩造而言即非有實益之分割方法
    。另系爭建物約於56年間興建完成，此有該建物登記謄本
    可參，迄今已約有43餘年時間，如依被告主張之分割方式，
    須從1樓底板起重砌至頂樓樓板之隔間牆並須重新分配水電
    管線、大門出入口、樓梯、以及其餘生活空間等，衡情此分
    割方式所須支出費用非少，且須將系爭建物予以細拆，將導
    致各半部分所能使用之區域減少，顯與分割共有物應儘量維
    持原物經濟效用之原則相違，亦將不當減損系爭建物經濟效
    用價值。再系爭建物原為3層樓建物，並於4樓加蓋，且僅
    有1樓梯通往各層樓，各樓層必須經由1樓始能登上樓梯通往
    各層樓等情，已如前述，如採用分層之分割方法，高樓層之
    所有權人必須藉由一樓層客廳始能對外通行，將造成1樓所
    有權人使用管理之極度不便，故本院認此種分割方式，亦顯
    有困難。綜合前述，並參諸兩造均主張就系爭建物應以原物
    分割方式等情，本院認就系爭建物應以原物且以單一整體建
    物分割方法為之，較為適當。故被告就系爭建物所主張之上
    開分割之方法，顯非恰當，應不足取。
  (五)又系爭建物緊鄰和平街（10米雙線道），且大致坐落於編號
    B部分土地上；系爭建物1、2樓大部分，3樓少部分由原告及
    其家屬使用，被告及其家屬於本院99年6月3日至現場履勘前
    ，並未使用系爭建物。另系爭土地上除系爭建物外，尚有由
    被告母親陳美星所興建之建號893號建物坐落於編號A部分土
    地上，並供被告及其家屬使用；該建號893號建物大門前有
    巷道寬度為約2米82公分，可通行到復興路4段20巷，寬度約
    6米，再通達復興路及和平街。上開2建物中間有圍牆隔開等
    情，業如前述。而依原告主張之前揭分割方案，如將系爭建
    物分歸原告取得，一則較能符合共有物之使用現狀，減少原
    告及家人之損害；另則因被告及其家人在本院至現場勘驗前
    均未曾使用系爭建物，且渠等另有獨立巷道出入之建號893
    號建物可供居住使用，故將系爭建物分由原告取得，對渠等
    利益之損害及影響亦非大。又系爭建物既分歸原告所有，則
    系爭建物大致所坐落之編號B部分土地，自亦宜分歸原告取
    得，使得該建物與坐落土地之所有權歸屬同一人；另將編號
    A部分土地，分歸被告共有，則待渠等母親過世，由其等繼
    承取得建號893建物後，該部分土地與建號893建物之所有權
    亦即能歸於一致，不僅能充分發揮不動產整體之經濟效能，
    且能避免日後不必要之糾葛。另原告陳明就分得部分，願意
    繼續保持共有，亦無不當；且衡諸兩造各分得之部分，如再
    予細分，顯不利於不動產之整體利用，且有損其經濟效能，
    是本院認就兩造所分得部分，自有令其等分別繼續維持共有
    之必要。至被告所提出之上開分割方案，就系爭建物部分，
    不僅有如前開(四)所述不妥之處外，且將影響原告就系爭建物
    使用現狀甚鉅，對原告利益侵害非小；另就系爭土地部分，
    將使得被告所分得土地細分，且使得原告所分得上開系爭建
    物與所坐落之土地無法全部歸於一致，自有礙系爭不動產整
    體經濟效能之發揮。是以，原告主張之上開現物分割方案圖
    ，揆諸上開說明，既參酌兩造分割之意願、共有人利益、共
    有物之性質，經濟效用等一切情狀，本院認原告主張之上揭
    分割方案，堪予憑採。被告所提出之上開分割方案，則不足
    為憑。
  (六)另以原物為分配時，如共有人中有未受分配，或不能按其應
    有部分受分配者，得以金錢補償之。民法第824條第3項定有
    明文。查系爭不動產依上開分割方案為分割後，兩造各取得
    之面積，核與渠等應有部分比例並不相符，申言之，就編號
    B部分土地及系爭建物原告將可取得全部之所有權，惟倘依
    原應有部分比例，原告之權利範圍則應為1/3，是就原告取
    得逾原應有部分比例之共有物，原告應各向被告全體為金錢
    補償，並按被告各人短少之比例，定原告各人最終應為補償
    之金額。至就編號A部分土地，被告將可取得該部分全部之
    所有權，惟如依原應有部分比例，被告之權利範圍則應為2/
    3，是就被告取得逾其原應有部分比例之共有物，被告應各
    向原告全體為金錢補償，並亦應按原告各人短少之比例，定
    最終應為補償之金額。又經本院囑託黃錫洲建築師事務所就
    上揭如附圖所示分割方案鑑定結果，編號甲部分土地（即編
    號B部分土地），每坪267991元，總價00000000元；編號乙
    部分土地（即編號A部分土地），每坪104611元，總價00000
    00元；系爭建物每坪35221元，總價0000000元，此有該所99
    年10月14日建師洲字第0990440號函附之不動產現值鑑定報
    告書可稽。經核該鑑定報告書已詳加敘明上開鑑定結果所憑
    之依據、鑑定之方法即依系爭土地與建物之面積、使用情形
    、產權與權利關係、鄰近市場供需及區域狀況概要等因素，
    而為客觀之評估。被告雖抗辯該鑑定報告存有不合經驗、論
    理法則暨相關事證之缺失云云，惟並未舉出更客觀之鑑定方
    法、證據以推翻前揭鑑定意見，是其抗辯要不足取，前開鑑
    定報告自屬可採。準此，依上開規定、說明及鑑定報告，兩
    造交互補償計算之結果：原告就編號B部分土地，就逾其
    應有部分比例多分得之部分，共應補償被告0000000元（000
    00000元×2/3=0000000元，元以下四捨五入）；另就系爭建
    物部分，原告就逾其應有部分比例多分得部分，共應補償被
    告0000000元（0000000元×2/3=0000000元，元以下四捨五
    入）。被告就編號A部分土地，就逾其應有部分比例多分
    得之部分，共應補償原告0000000元（0000000元×1/3=0000
    000元，元以下四捨五入）。依上述交互計算後，原告應
    再補償被告共0000000元（0000000元＋0000000元－0000000
    元=000 0000元）。而依兩造原應有部分，原告每人各應分
    別補償被告每人各0000000元（0000000元÷2÷2=0000000元
    ，元以下四捨五入）。
五、綜上所述，原告本於共有物分割請求權，求為判決系爭不動
    產應依如附圖所示之方法分割，並為金錢補償，並無不當，
    爰判決如主文第1項所示。
六、再按因共有物分割事件涉訟，由敗訴當事人負擔訴訟費用顯
    失公平者，法院得酌量情形，命勝訴之當事人負擔其一部，
    民事訴訟法第80條之1設有規定。本件為共有物分割事件，
    在性質上並無訟爭性，縱令兩造互易其地位，裁判結果仍無
    不同，故由被告負擔全部費用，顯有失公平，是本院酌量兩
    造之情形，認訴訟費用宜由各當事人依其就系爭土地之原應
    有部分比例分擔，爰諭知如主文第2項所示。
七、末按關於共有物分割之裁判，其應以金錢補償者，並得對補
    償義務人之財產執行，強制執行法第131條第1項後段定有明
    文。此項執行係命債務人給付金錢，應適用金錢債權執行程
    序強制執行，標的物之分割必須經金錢補償完畢，始生實體
    法上分割之效果（參最高法院58年度台上字第1501號判決意
    旨）。揆諸前揭說明，原告每人各應分別補償被告每人各00
    00000元完畢後，始生判決分割之形成效力。
八、本件事證已臻明確，兩造其餘主張及所提證據與本院上開論
    斷無涉或無違，不予贅述。
九、訴訟費用負擔之依據：民事訴訟法第80條之1。
中    華    民    國    99    年    12    月    24    日
                  民事第四庭    法  官  黃文進
附表：
┌───┬──────┬──────────────┐
│編號  │   共 有 人 │ 應 有 部 分                │
├───┼──────┼──────────────┤
│１    │   劉博文   │1／6                        │
├───┼──────┼──────────────┤
│２    │   劉博仁   │1／6                        │
├───┼──────┼──────────────┤
│３    │   劉朝清   │2／6                        │
├───┼──────┼──────────────┤
│４    │   劉朝旭   │2／6                        │
└───┴──────┴──────────────┘
正本係照原本作成。
如對本判決上訴，須於判決送達後20日內向本院提出上訴狀。如
委任律師提起上訴者，應一併繳納上訴審裁判費。
中    華    民    國    99    年    12    月    24    日
                                 書記官

司法院資訊處製作；財團法人民間司法改革基金會備份。
